臺灣臺中地方法院民事判決 
                                     110年度訴字第2489號
原      告  東麟工程有限公司

法定代理人  劉育安  



訴訟代理人  唐樺岳律師
            李翰承律師
被      告  元証環保科技股份有限公司

法定代理人  曾樹華  
訴訟代理人  梁基暉律師
上列當事人間請求給付價金事件，本院於民國111年6月22日言詞
辯論終結，判決如下：
    主    文
原告之訴及假執行之聲請均駁回。
訴訟費用由原告負擔。
    事實及理由
壹、程序事項：
    按訴狀送達後，原告不得將原訴變更或追加他訴，但擴張或
    減縮應受判決事項之聲明者，不在此限。民事訴訟法第255
    條第1項第3款定有明文。原告起訴原聲明求為「被告應給付
    原告新台幣（下同）342萬5758元，及自支付命令送達翌日
    起至清償日止，按週年利率百分之5計算之利息。」 之判決
    。嗣於支付命令送達後，更正聲明求為：「㈠被告應給付原
    告390萬6819元，及自民國110年10月17日民事擴張聲明暨準
    備一狀繕本送達翌日起至清償日止，按週年利率百分之5計
    算之利息。㈡原告願供擔保，請准宣告假執行。」之判決，
    核屬擴張應受判決事項之聲明，合於上開規定，應先敘明。
貳、原告主張：
    兩造於109年間簽訂「工程採購合約書」（下稱系爭契約）
    ，約定由原告以總價600萬3100元（含稅）承攬被告位於芳
    苑工業區污水處理廠之「芳苑管線工程」（下稱系爭工程）
    ，系爭工程業經原告施作完成並經驗收完畢，惟被告迄僅支
    付原告如附表編號1、4、5所示之209萬6281元，尚有工程款
    390萬6819元未付，爰依系爭契約之法律關係，請求被告給
    付工程款等語。並聲明：㈠被告應給付原告390萬6819元，及
    自110年10月17日民事擴張聲明暨準備一狀繕本送達翌日起
    至清償日止，按週年利率百分之5計算之利息。㈡原告願供擔
    保，請准宣告假執行。
參、被告抗辯：
    原告公司登記之法定代理人雖為劉育安，然實際負責經營業
    務之人為劉世杰（為劉育安之父），為有權代表原告公司之
    人。系爭契約是由劉世杰代表原告與被告簽訂，系爭契約簽
    訂前，就系爭工程各工項所需施作品項、數量、單價及總價
    ，亦均由劉世杰與被告公司副總經理謝宗運接洽、商定，並
    由劉世杰提供報價單予被告，且系爭工程自109年7月間開始
    施作，直至109年9月25日完工驗收，期間各工項施作進度、
    相關施作細節，乃至系爭工程完工驗收，係均由劉世杰與被
    告公司聯繫辦理，如附表所示各期工程款合計600萬3100元
    ，亦均由劉世杰持原告公司大小章簽收，參以系爭契約第7
    條第3項約定應以現金給付材料款371萬7000元，如被告未付
    材料進場費，原告豈有進場施工乃至完工之理，足見劉世杰
    縱非原告公司實際負責人，亦為經原告公司授權受領系爭工
    程工程款之人，是系爭契約約定之工程款被告業已全數給付
    完畢，被告並未積欠原告系爭工程之工程款。退而言之，兩
    造簽訂系爭契約之過程，除由劉世杰與被告公司洽談系爭工
    程所需施作品項、數量、單價及總價外，系爭工程開始施作
    後，施工期間各項施作進度、相關施作細節及完工驗收等，
    亦均由劉世杰與被告公司聯繫辦理，且被告於109年7月間經
    劉世杰指示將附表編號2、3所示工程款交黃秀玲簽收，原告
    並未為反對之意思表示，且仍繼續施工，均足以表現劉世杰
    有代理權之外觀，足致被告產稱表見代理之信賴，依民法第
    169條規定，原告應負授權人責任等語。並聲明：㈠原告之訴
    及假執行之聲請均駁回。㈡如受不利判決，願供擔保免為假
    執行。
肆、本件經兩造整理並簡化爭點之結果，兩造就下列事項不爭執
    （見卷第102頁），堪信為真：
  一、兩造於109年間簽訂系爭契約，約定由原告以總價600萬31
      00元（含稅）承攬被告位於芳苑工業區污水處理廠之系爭
      工程。
  二、系爭契約簽約時，原告係由原告法定代理人劉育安之父劉
      世杰代表原告與被告簽約。原告所提出之估價單上記載「
      聯絡人：劉世杰先生」。（促字卷第23頁）
  三、原告已將系爭工程施作完工並經被告驗收完畢。
  四、兩造就被告已付工程款209萬6281元部分（即附表編號1、
      4、5所示部分）不爭執。
　五、附表編號6至13所示現金支出簽收單（下稱簽收單）上之
      簽收欄蓋有原告公司及其法定代理人劉育安之印文（即原
      告公司大小章），其中編號6至12所蓋之原告公司大、小
      章與系爭契約書上之原告公司大、小章相同。
  六、附表編號2、3所示現金支出簽收單上之金額由黃秀玲簽收
      。
伍、得心證之理由：
　一、原告主張兩造於109年間簽訂系爭契約，由原告以總價600
      萬3100元承攬被告之系爭工程，系爭工程業經施作完成並
      經被告驗收完畢，及被告業已給付如附表編號1、4、5所
      示之工程款合計209萬6281元予原告，為兩造不爭執之事
      實。惟原告主張被告就系爭工程尚有工程款390萬6819元
      未為給付，則為被告所否認，並以系爭工程之工程款業經
      有權代表原告公司之劉世杰全數受領完畢等語為辯。經查
      ：
　　㈠被告抗辯如附表編號2、3及6至13所示工程款，業分別為黃
      秀玲簽收及劉世杰持原告公司大小章簽收，為原告所不爭
      執，並有簽收單附卷可參（見卷第39-47頁），亦堪信為
      真正。原告雖否認劉世杰、黃秀玲為有權受領系爭工程款
      之人，主張被告所為給付不生清償之效力等語。惟查，原
      告公司為劉世杰出資設立，公司業務實際上亦係由劉世杰
      負責經營，劉世杰為原告公司之實際負責人等情，業據劉
      世杰到庭結證：原告公司本來就是伊出資設立，實際也是
      伊在經營，原告公司法定代理人登記為劉育安，是因為劉
      育安想出來接手，所以伊直接登記劉育安為法定代理人，
      以免將來麻煩；原告公司設立時劉育安在博展開發公司任
      職，設立原告公司之資金是伊向朋友劉昌立借100萬元出
      資的，後來也是伊用原告公司承包工程領取的工程款還給
      劉昌立80幾萬元，剩下的借款10幾萬元加計利息共30幾萬
      元則是伊拿自己的錢還的；109年間原告公司對外是否承
      接工程、承接金額、除公司營運所需外之利潤分配等都是
      由伊決定等語甚明（見卷第137-141頁）。核與劉育安於
      告訴劉世杰侵占案件偵查中所述：東麟工程有限公司是父
      親劉世杰出資成立的，伊是掛名負責人，劉世杰向劉昌立
      借款100萬元匯給伊是成立公司的費用等語相符，業經調
      閱臺灣彰化地方檢察署110年度偵字第7767、8687號卷查
      核無訛（見110年度偵字第7767號卷第77-78頁、110年度
      偵字第8687號卷第81-82頁），並與證人劉寬道結證：伊
      當時與劉世杰、劉育安是同住家人，原告公司實際經營者
      是劉世杰，因為原告公司設立資金是劉世杰去借來的，且
      借來的錢後來也是劉世杰還的，原告公司的決定權也是劉
      世杰，包括是否要承包那個工程、公司資金往來等都是劉
      世杰決定的，因為當時劉育安還在博展公司上班等語（見
      卷第187-189頁），亦相符合。另參之原告公司係於109年
      3月31日核准設定（見本院110年度司促字第25186號卷第2
      7頁），而當時劉育安係在博展開發有限公司任職中，有
      劉育安之勞工保險投保資料附卷可按（見證物袋），劉育
      安顯無可能再分身經營原告公司等情，足見劉世杰證稱其
      為原告公司實際負責人等語，應與事實相符，而堪採信。
　　㈡再系爭契約係由劉世杰代表原告公司與被告簽約，原告所
      提出之估價單上記載「聯絡人：劉世杰先生」亦為兩造不
      爭執之事實（見不爭執事項㈡），而系爭契約簽約前之相
      關會勘、估價及簽約後施工、驗收、領工程款等，所有與
      系爭工程有觀之事項，都是由劉世杰負責與被告公司人員
      及污水處理中心之人員接洽處理，除據劉世杰結證甚明外
      （見卷第137頁），並據證人即芳苑工業區污水處理廠（
      下簡稱污水處理廠）廠長曾吉田結證：系爭工程是伊負責
      的項目，污水處理廠發包給被告，伊約一星期會到現場巡
      視一次，伊去巡視時，通常劉世杰在場，劉育安在系爭工
      程比較少出現，但在另一個污水場的臨時工程契約會在裡
      面出現，但也不是很常出現；系爭工程如有需要聯絡或是
      工程有必須協調事項時，伊大部分找劉世杰，開會的時候
      是劉世杰出席，驗收時到場驗收的也是劉世杰等語（見卷
      第184-185頁），證人劉寬道結證：系爭工程現場伊去過2
      次，一次是跟劉世杰一起去做丈量，一次是劉世杰找伊去
      配管，這2次去現場沒有看到劉育安；伊當時與劉世杰、
      劉育安同住，劉育安當時身兼兩職，除了在博展公司上班
      外，系爭工程施工期間只要需要開怪手，劉育安就會請假
      去系爭工程工地等語（見卷第187-189頁）甚明，並參之
      證人即系爭工程預拌混凝土供應商展用預拌混凝土公司業
      務員張淑惠結證：伊只知道污水處理廠那邊有個工地，原
      告公司向伊公司調度小姐叫貨，貨款交給伊去收，伊以行
      動電話0000000000通知原告公司貨款金額，原告公司人員
      會到伊公司繳款等語（見卷第186頁），而經當庭囑劉育
      安、劉寬道、劉世杰將持用之行動電話開機，當場撥打上
      揭行動電話號碼後，劉世杰持用之行動電話響起來電鈴聲
      （見卷第191-192頁）等情，更足認劉世杰前開證稱原告
      公司業務實際由其負責經營、系爭工程係由其出面承攬及
      施作等語，應與事實相符。
　　㈢原告雖舉證人謝協展為系爭工程是由原告公司法定代理人
      劉育安及其所聘僱之工班施作完工，並非由劉世杰負責施
      作完工之論據。惟查，謝協展固結證稱：伊是系爭工程負
      責埋設水管的工人，是劉育安叫伊去該處工作的，工資是
      跟劉育安領取，伊在該處工作1、2個月，每天都去，星期
      六、日偶爾會休息，伊在該處工作時每天都會看到劉育安
      在那裡開怪手，沒有看到劉世杰等語（見卷第183-184頁
      ）。然謝協展上揭證述與曾吉田、劉世杰、劉寬道前開證
      述相互捍格，按之曾吉田為污水處理廠廠長，為系爭工程
      業主指派負責現場事務之人，與兩造並無利害關係，且其
      於系爭工程施作、驗收期間，不但全程需定期至系爭工程
      現場巡視，更需就現場事務與承攬系爭工程之負責人員為
      商談、接洽，其對現場各項事務狀況之瞭解程度，自較僅
      短期受僱至系爭工地單純進行埋管工作之謝協展為清楚，
      故認以曾吉田之前開證述為可採，謝協展所為證述則難採
      憑。從而，原告以謝協展之上揭證述，主張系爭工程是由
      原告公司法定代理人劉育安及其所聘僱之工班施作完工云
      云，即難採取。
　　㈣復依系爭契約第7條第4項之約定，原告向被告請領工程款
      需檢具發票、簽單及經蓋用原告公司大小章或發票章之請
      款明細單，而原告公司之發票係由會計陳慈伶負責開立、
      公司的存摺及印章均由陳慈伶保管，業據證人即原告法定
      代理人劉育安之配偶陳慈伶到庭結證甚明（見卷第190頁
      ）。查，原告請領系爭工程工程款之發票業已全數交付被
      告，為原告不爭執之事實，並有統一發票影本在卷可按（
      見卷第121-129頁），按之原告係自109年4月22日起至109
      年10月8日分6次開立發票請領工程款，被告則係自109年7
      月14日起至110年5月7日分次給付工程款（各次付款日期
      、金額詳見附表），其中被告第1次付款日為109年7月14
      日、所付款項則為匯款67萬5000元、現金99萬元（即附表
      編號1至3所示），且其中現金部分之簽收單係由黃秀玲簽
      收（見卷第39、41頁），而黃秀玲之所以簽收附表編號2
      、3所示現金，業經劉世杰結證：黃秀玲是伊之前同居人
      ，簽收單上會有黃秀玲的簽名，是因為伊載黃秀玲過去，
      因為沒有地方停車，所以伊叫黃秀玲下車去領款，黃秀玲
      領到的現金都交給伊，伊再發給下包等語甚明（見卷第13
      6-137頁），足見黃秀玲僅為劉世杰向被告領取系爭工程
      工程款之始者，附表編號2、3所示工程款之真正領款人為
      劉世杰；再參之附表編號6至12所示工程款簽收單上所蓋
      之原告公司大、小章均與系爭契約書上原告之公司大、小
      章相同，亦為兩造不爭執之事實，而原告公司之印章既由
      陳慈伶保管，如劉世杰非有權向被告公司領取系爭工程工
      程款之人，在劉世杰早於109年7月14日已領取99萬元現金
      下，原告絕無不但未提出異議，嗣後更仍由陳慈伶再陸續
      開立發票、提供原告公司大、小章供劉世杰向被告請領工
      程款之理。原告雖稱附表編號6至12所示各次領款簽收單
      上之原告公司大、小章係遭盜蓋，然原告就此並未舉證以
      實其說，原告此部分主張，自難採憑。至原告另以附表編
      號1、4、5所示款向被告係以匯款、支票支付，其餘款項
      卻以現金支付，足認被告明知劉世杰無領取系爭工程工程
      款之權限云云。然兩造於系爭契約第7條第3項「付款方式
      」已約明定金及材料進場支付款方式為現金支付、完工款
      及驗收款則為3個月票期支票，顯見被告以現金支付工程
      款並無任何違約或不當之處，原告前揭主張亦不足採。
　　㈤綜合上開各情，被告抗辯劉世杰為原告公司之實際負責人
      ，應堪採取。　
  二、按有限公司之負責人為董事；公司之非董事，而實質上執
      行董事業務或實質控制公司之人事、財務或業務經營而實
      質指揮董事執行業務者，與本法董事同負民事、刑事及行
      政罰之責任。為公司法第8條第1項、第3項前段所明定。
      是法人董事或其他有代表權之人，包括雖未經登記為董事
      ，但實際為該法人之負責人即有權代表法人之實質董事在
      內（最高法院101年度台抗字第861號裁定意旨參照）。又
      「代表」在法人組織法上不可欠缺，代表與法人係一個權
      利主體間之關係，代表人所為之行為，不論為法律行為、
      事實行為或侵權行為，均為法人之行為（最高法院86年度
      台上字第1782號判決意旨參照）。被告抗辯劉世杰為原告
      公司實際負責人等語，既堪憑採，劉世杰復結證稱：系爭
      工程除了匯款以外之工程款都是伊去領的，支票也是伊去
      領取後由伊媳婦存入原告公司帳戶，現金伊向被告領取後
      直接撥款給下包，系爭工程之工程款被告已經付清等語（
      見卷第136頁），則系爭工程之工程款既經劉世杰以原告
      公司實際負責人身份，代表原告公司向被告領取完畢，被
      告自無積欠原告工程款未付之事實，亦堪認定。從而，原
      告依系爭契約請求被告給付工程款390萬6819元，於法自
      屬無據，不應准許。
  三、綜據上述，原告依系爭契約之法律關係，請求被告給付工
      程款390萬6819元，及自110年10月17日民事擴張聲明暨準
      備一狀繕本送達翌日起至清償日止，按週年利率百分之5
      計算之利息，為無理由，應予駁回。原告之訴既經駁回，
      其假執行之聲請即失所附麗，應併予駁回。
  四、本件判決之結果已臻明確，兩造其餘攻擊防禦方法，經審
      酌均於判決結果不生影響，毋庸一一贅述，附此敘明。
陸、訴訟費用負擔之依據：民事訴訟法第78條。
中　　華　　民　　國　　111 　年　　7 　　月　　8 　　日
                  民事第二庭    法  官   呂麗玉
正本係依原本製作。
如對本判決上訴，須於判決送達後20日內向本院提出上訴狀，如
委任律師提起上訴者，應一併繳納上訴審裁判費。 
中　　華　　民　　國　　111 　年　　7 　　月　　8 　　日
                                書記官   巫偉凱　　　　　　　　　　　　　　　　　　　　　　　　　
附表：付款明細表（金額：新台幣）
編號 付款日期 付款方式 金額（含稅） 單據頁數 1 109年7月14日 匯款 67萬5000元 卷第39頁 2 109年7月14日 現金 9萬元 卷第41頁 3 109年7月14日 現金 90萬元 卷第39頁 4 109年10月31日 支票 71萬元 卷第41頁 5 109年11月30日 支票 71萬1281元 同上 6 109年12月8日 現金 40萬元 卷第43頁 7 110年3月8日 現金 35萬元 同上 8 110年3月18日 現金 45萬元 同上 9 110年3月25日 現金 45萬元 卷第45頁 10 110年4月9日 現金 45萬元 同上 11 110年4月16日 現金 26萬6819元 同上 12 110年4月26日 現金 45萬元 卷第47頁 13 110年5月7日 現金 10萬元 同上 合計   600萬3100元